臺灣高等法院臺中分院刑事判決　 95年度重上更(三)字第115號
上　訴　人
即　被　告　甲○○
選任辯護人　熊梓檳律師
　　　　　　林堡欽律師
上　訴　人
即　被　告　戊○○
　　　　 　乙○○
上　列二人
共　　　同
選任辯護人　張豐守律師
上列上訴人等因違反貪污治罪條例等案件，不服臺灣臺中地方法
院九十年度訴字第一四七六號中華民國九十一年五月十日第一審
判決（起訴案號：臺灣臺中地方法院檢察署九十年度偵字第五九
五三、一○三六○號），提起上訴，經判決後，由最高法院第三
次發回，本院更為判決如下：
    主  文
原判決撤銷。
甲○○共同依據法令從事公務之人員，對於主管之事務，明知違
背法令，直接圖其他私人不法利益，因而獲得利益，處有期徒刑
伍年貳月，褫奪公權伍年；又共同連續行使公務員明知不實之事
項，而登載於職務上所掌之公文書，足以生損害於公眾，處有期
徒刑壹年陸月。應執行有期徒刑陸年陸月，褫奪公權伍年。
戊○○共同連續行使公務員明知不實之事項，而登載於職務上所
掌之公文書，足以生損害於公眾，處有期徒刑壹年陸月，緩刑參
年。
乙○○共同連續行使公務員明知不實之事項，而登載於職務上所
掌之公文書，足以生損害於公眾，處有期徒刑壹年陸月。
    事  實
一、甲○○自民國（下同）八十七年三月一日就任台中縣沙鹿鎮
    鎮長；戊○○原任沙鹿鎮公所秘書，並於八十九年元月升任
    沙鹿鎮公所主任秘書；劉俊雄（經本院另案審理中）原任沙
    鹿鎮鎮公所工友並擔任總務工作；康文炳（經本院另案審理
    中）原任沙鹿鎮公所清潔隊員兼任鎮長司機；其等於下列犯
    罪時間，均係依據法令從事公務之人員。又甲○○因不識字
    ，其公務上重要之公文均經由秘書戊○○閱覽之後向其報告
    ，再授權戊○○批示並蓋用鎮長印章。此外，甲○○自八十
    七年三月一日就任沙鹿鎮長後，即商請乙○○擔任其個人之
    私用秘書，協助其處理民眾請託事務及交際應酬，但乙○○
    係自八十九年七月一日才經銓敘擔任沙鹿鎮公所之七職等秘
    書，在此之前，其並未擔任沙鹿鎮公所任何職缺，並非依據
    法令從事公務之人員。
二、甲○○就任沙鹿鎮鎮長後，明知該公所所有之車號ＯＢ－５
    ６８１號公務車（ＢＭＷ廠牌，１９９１年出廠），係供鎮
    長處理公務所專用，依法令不得交予私人使用，且知乙○○
    並非任職於沙鹿鎮公所之公務人員，詎甲○○為圖乙○○私
    人之不法利益，竟於八十七年四月下旬某日，明知違背法令
    ，仍基於圖利之犯意，而將上開車輛交給乙○○私人使用，
    致使乙○○因此獲得可以免費使用上開車輛之不法利益。其
    後，乙○○為使用上開車輛，乃先委請他人代辦換發車輛牌
    照，而改懸車號Ｂ２－８４５１號之車輛牌照，之後並先於
    八十七年六月十八日、十九日，將上開公務車分別交請「正
    益汽車修配廠」、「順成輪胎店」維修車輛及更換輪胎，並
    於八十七年六月三十日將上開車輛維修費用共計新台幣（下
    同）七萬九千七百元之單據，交給甲○○主政之沙鹿鎮公所
    支付；繼又於八十八年二月間，乙○○又將上開車輛交予「
    正益汽車修配廠」維修，之後亦將上開車輛維修費共計四萬
    七千元之單據，交由甲○○主政之沙鹿鎮公所支付其中之四
    萬元（另外七千元則由乙○○自付）。
三、又乙○○在非法私用上開公務車輛期間，又曾將上開公務車
    輛轉交予其子李英嘉（時任桃園縣荃寶電子股份有限公司業
    務副理）使用。八十八年三月二十七日李英嘉又使用上開公
    務車輛時，將上開公務車停放在桃園市○○路二八六號前面
    遭竊，當日李英嘉即向桃園縣警察局桃園分局埔子派出所申
    報汽車失竊在案。八十八年三月二十九日乙○○至辦公室向
    鎮長甲○○、總務劉俊雄告知該公務車失竊之事，甲○○、
    戊○○、劉俊雄與康文炳等四人為隱藏上開公務車輛私用而
    遭竊之事實，其等竟與乙○○基於共同在職務上所掌之公文
    書為不實登載，後再持以行使之概括犯意聯絡，先於八十八
    年六月間，推由劉俊雄向沙鹿鎮公所負責辦理財產登記與管
    理事務之辦事員林素芬佯稱上開車輛失竊，不知情之林素芬
    乃於八十八年六月十七日依據當時「事務管理規則」第一百
    二十七條之規定，就責令車輛保管人賠償乙事，簽請甲○○
    核示。當時林素芬因誤認鎮長之司機康文炳為該車號Ｂ２－
    ８４５１車輛之保管人（依秘書室鎮長機財產物品領用卡所
    載，康文炳並非該車號Ｂ２－８４５１車輛之保管人），乃
    簽具意見擬請責令康文炳賠償十八萬四千七百七十三元，惟
    甲○○、戊○○、劉俊雄、乙○○等四人為掩飾上開公務車
    輛不法交由乙○○私用遭竊之事實，乃又由劉俊雄先在上開
    簽文上面簽註「經詳實查證，保管使用人有盡保管之責任，
    因遭受不可抗力之事由而遺失，請准予報廢並解除其責任併
    陳」等不實事項，之後呈閱，再由戊○○、甲○○批准裁示
    「如劉員擬」之意見，其後劉俊雄、康文炳即在甲○○、戊○○、乙○○之指示下，復製作不實之「沙鹿鎮公所公有財
    物遺失、毀損、意外事故報損（廢、毀）查核表」，經劉俊
    雄口述，利用亦不知情之秘書室行政助理劉彩杏在該報損（
    廢、毀）查核表之「事情經過及處理情形」欄內，為「於民
    國八十八年三月二十七日載鎮長前往桃園市參加結婚喜宴，
    車停桃園市○○路二八六號旁邊空地，人前往二八六號十七
    樓幫忙搬東西，下午三點十五分發現車子不見，很多人一同
    尋找，到了五點五十分找不到後，委託當地李先生報案協尋
    」等等不實登載，再由康文炳授權劉彩杏在該文件上蓋章，
    劉俊雄亦在上開報損（廢、毀）查核表之「查證結果」欄內
    ，再為「公務車因業務需要前往外縣市，因而失竊，經長期
    尋找無著，申請報廢期間無領油料費及修理費等情形」等等
    不實登載；不知情之林素芬並依劉俊雄之要求，於「處理意
    見」欄內，填註「辦理報廢手續，並解除其責任」之意見。
    上開內容不實之「沙鹿鎮公所公有財物遺失、毀損、意外事
    故報損（廢、毀）查核表」經呈閱之後，戊○○、甲○○雖
    明知上開車輛係乙○○私用失竊，仍予以簽（核）准依照上
    開意見辦理，足生損害於沙鹿鎮公所就上開車輛辦理遺失報
    損程序之正確性。其後，臺中縣沙鹿鎮公所即於八十八年六
    月二十一日將該內容不實文書併同警察局報案單加以行使，
    函送審計部臺灣省臺中縣審計室（以下簡稱為臺中縣審計室
    ）。惟臺中縣審計室於八十八年六月三十日函覆沙鹿鎮公所
    ，要求查明該車是否確因公務使用而失竊、及查明康文炳應
    負之疏失責任。為補強該車確因公務駛去桃園縣致送匾額遭
    竊之謊言，其等乃又推由乙○○印製：李英嘉於八十八年三
    月二十七日在桃園市舉行婚禮（李英嘉與廖怡婷二人實際結
    婚日期為八十八年一月三十日）及當日中午十二時在桃園市
    ○○路一三七七號「人道素食餐廳」舉行喜筵等不實內容之
    喜帖，並由戊○○在喜帖上蓋用甲○○（甲）章及偽載「送
    賀匾及花環致賀」字樣，交予不知情之林素芬於八十八年八
    月，再製作不實之公文書函，並函送臺中縣審計室。惟臺中
    縣審計室為查明責任，又再函請沙鹿鎮公所，要求沙鹿鎮公
    所查明司機在幫忙搬運物品而離車之後，是否有隨即返車，
    有無延擱等情事。不知情之沙鹿鎮公所辦事員石珀如（八十
    八年十月一日接任林素芬之業務）復據劉俊雄所簽註之「康
    文炳先生為清潔隊司機，因業務需要支援擔任鎮長座車司機
    ，據述當日因業務駕車前往桃園市無誤」等不實內容，據以
    製作上開不實內容之公文書函後，再於八十八年十二月三十
    日將上開不實內容之公文書，函覆臺中縣審計室而為行使，
    致使臺中縣審計室於八十九年六月七日函覆准予報損，除足
    生損害於沙鹿鎮公所就上開車輛辦理遺失報損程序之正確性
    之外，並足生損害於臺中縣審計室對於上開車輛管理及失竊
    責任追查之正確性。
四、案經臺中縣政府函送及法務部調查局中部地區機動工作組移
    請臺灣臺中地方法院檢察署檢察官偵查起訴。
    理  由
壹、有罪部分
甲、證據能力方面：
一、按被告以外之人於審判外之陳述，除法律有規定者外，不得
    作為證據，九十二年九月一日修正施行刑事訴訟法第一百五
    十九條雖定有明文，然中華民國九十二年一月十四日修正通
    過之刑事訴訟法施行前，已繫屬於各級法院之案件，其以後
    之訴訟程序，應依修正刑事訴訟法終結之。但修正刑事訴訟
    法施行前已依法定程序進行之訴訟程序，其效力不受影響，
    刑事訴訟施行法第七條之三亦定有明文。故本案被告以外之
    人於審判外之陳述，如於原審法院審理時，已依修正前之刑
    事訴訟法規定，踐行審理程序，即應認有證據能力。
二、查本案證人李英嘉、林素芬、劉彩杏、石珀如、湯瓊慧、陳
    清雄於調查站之陳述，雖屬審判外之陳述，然原審及本院前
    審已依舊法進行訴訟程序，將上開供詞提示與被告答辯在卷
    ，依前揭法律規定，均仍認有證據能力，核先敘明。被告甲○○辯護人於本院抗辯證人陳清雄於調查站之證詞並無證據
    能力云云，顯有誤會。
乙、犯罪事實之認定方面：
一、本案上訴人即被告（以下均簡稱為被告）甲○○、戊○○、
    乙○○等人，對於：被告甲○○係自八十七年三月一日就任
    台中縣沙鹿鎮之鎮長，被告戊○○原任沙鹿鎮公所之秘書並
    於八十九年元月升任沙鹿鎮公所主任秘書，共犯劉俊雄原任
    沙鹿鎮公所工友並擔任總務工作，共犯康文炳原任沙鹿鎮公
    所清潔隊員兼任鎮長司機，其等於上開案發時間，均係依據
    法令從事公務之人員，及被告甲○○自八十七年三月一日就
    任沙鹿鎮長後，雖有商請被告乙○○擔任其個人之私用秘書
    ，但被告乙○○係自八十九年七月一日才經銓敘擔任沙鹿鎮
    公所之七職等秘書，在此之前，被告乙○○並未擔任沙鹿鎮
    公所任何職缺，並非依據法令從事公務之人員等事實，雖然
    坦白承認；又被告甲○○亦坦承伊確有於上開時間將車號Ｂ
    ２－８４５１公務車交給被告乙○○使用之事實；另外，被
    告甲○○、戊○○、乙○○等三人對於上開車號Ｂ２－８４
    ５１公務車輛，實際上確係被告乙○○之子李英嘉於八十八
    年三月二十七日將此公務車輛停放在桃園市○○路二八六號
    前面遭竊之事實，及李英嘉實際上亦確未於八十八年三月二
    十七日在桃園市○○路一三七七號「人道素食餐廳」舉行婚
    禮喜筵之事實，以及對於沙鹿鎮公所與臺中縣審計室確有為
    此車輛失竊報損之事，而於上開時間為上開內容之公文行文
    等事實，亦均是認無誤；但被告甲○○、戊○○、乙○○等
    三人均矢口否認伊等有公訴人所指訴之上開犯罪事實，並分
    別為下列之辯解，即：
（一）被告甲○○辯稱：伊係因將鎮民調解、查勘民情、參與公
      務等公務，委由乙○○代行，才將上開公務車交予乙○○
      使用，上開車輛之調度合於「臺中縣政府公務車輛管理暨
      統一調度要點」第三點之規定，伊亦有事先指示乙○○必
      須基於公務才能使用該車，並無違背法令之處，至於乙○○有無私用該車，及私將上開車輛交給其子李英嘉使用，
      伊並不知情，亦未事先同意，另上開車輛係沙鹿鎮公所之
      所有，其因修理或保養所生之費用，自應由沙鹿鎮公所負
      擔，縱伊同意以沙鹿鎮公所之公款核銷上開修理或保養費
      用，亦不違背法令，況上開修理、保養費用核銷之核定，
      係戊○○代行，伊實不知情，又就上開車輛之失竊及事後
      公文行文向上級聲請報廢該車等事，亦係戊○○代行，伊
      亦不知情，縱有行政管理上之疏失，亦不為罪等語。
（二）被告戊○○則辯稱：伊確實不知甲○○將上開公務車交予
      乙○○使用、及該車係在李英嘉使用之狀態下失竊等事，
      乙○○所提出之結婚請帖係伊糊塗誤批，伊雖擔任主任秘
      書職務，但係在分層負責之情形下推行鎮務，有關鎮長座
      車之調度權限係在鎮長，保管責任則在於司機，以上事項
      均與伊之職責無關，不能僅因伊在核銷單據上面蓋章，即
      推定伊有圖利犯行，公文上既有林素芬、劉俊雄等人所簽
      註之意見，伊基於公務分層負責之原理，即批如擬，而乙○○所提出之結婚喜宴請帖，伊以為僅係鎮長一般喜慶應
      酬，即予批示送賀匾及花環致賀，縱於公文辦理有所疏忽
      ，但並無犯罪故意，且車輛使用人已善盡善良管理人注意
      義務仍不免失竊，係屬不可抗力，本無賠償責任，本案也
      未准免予賠償之結果，實未生損害等情。
（三）被告乙○○固坦承有將上開公務車借予其子李英嘉使用，
      事後於上開時、地失竊，乃假造其子李英嘉之結婚請帖，
      以供聲請報損及免補償等情不諱，惟仍辯稱：伊係甲○○
      之私人秘書，代替甲○○出席各項會議、外出辦事、處理
      公務及跑婚喪喜慶之情形，不計其數，為此甲○○才將上
      開車輛交伊使用，伊亦係在為鎮長處理公務之時，才使用
      上開公務車，雖曾短暫將該公務車借予伊子使用，然次數
      不多，天數不長，至於車輛之維修費用係用於上開公務車
      之維修，並無不法，車輛失竊後之報廢，亦係沙鹿鎮公所
      人員所為，伊並不知如何作業，此部分亦與伊無關等語。
二、經查，本案被告甲○○係自八十七年三月一日就任台中縣沙
    鹿鎮鎮長；被告戊○○原任沙鹿鎮公所秘書，並於八十九年
    元月升任沙鹿鎮公所主任秘書；共犯劉俊雄原任沙鹿鎮鎮公
    所工友並擔任總務工作；共犯康文炳原任沙鹿鎮公所清潔隊
    員兼任鎮長司機；又被告甲○○自八十七年三月一日就任沙
    鹿鎮長後，即請被告乙○○擔任其個人之私用秘書，協助其
    處理民眾請託事務及交際應酬，但被告乙○○係自八十九年
    七月一日才經銓敘擔任沙鹿鎮公所之七職等秘書，在此之前
    ，其並未擔任沙鹿鎮公所任何職缺；上開各情除為被告甲○○、戊○○、乙○○所是認，且經共犯劉俊雄、康文炳供述
    在卷之外，並有沙鹿鎮公文影本一件（見二七二五號他字偵
    卷第一六三頁）及被告乙○○之公務人員履歷表影本一件（
    （見五五九三號偵卷第四九頁）在卷可據。上開各情均堪認
    定。
三、被告甲○○雖以上開情詞，辯稱其將車號Ｂ２－８４５１之
    公務車交給被告乙○○使用，並無圖利犯意及圖利犯行。惟
    查：
（一）被告甲○○確有同意將Ｂ２－８４５１號之公務車交予被
      告乙○○使用，此情業經被告甲○○、乙○○坦承不諱，
      雖被告二人對於被告乙○○何時開始使用上開車輛一節，
      供述不清，惟被告乙○○於調查站應訊時，已供稱：該輛
      車行牌照遭註銷，其委請汽車代辦人去申請新牌照等語（
      見二七二五號他字偵卷第二○九頁背面）。而上開車輛係
      於八十七年四月二十九日申請新牌照，此情亦有Ｂ２－８
      ４５１號汽車新領牌照登記書影本一件、及沙鹿鎮公所八
      十九年一月十一日八九沙鎮秘字第○○二四一號函影本一
      件在卷可稽（見二七二五號他字偵卷第一六、一六四頁）
      ；且證人即「正益汽車修配廠」負責人陳清雄於本院前審
      亦到庭證稱：被告乙○○曾於八十七年六月十八日、十九
      日左右，將上開車輛交付其維修（見本院上更一字第一○
      五號卷二第二○頁）。依據上開各情，顯見被告甲○○最
      遲於八十七年四月下旬某日，已將上開公務車輛交給被告
      乙○○使用，乙○○始委請他人於八十七年四月二十九日
      代辦該車新領牌照之手續，並又於八十七年六月十九日將
      上開公務車輛交給證人陳清雄維修。就此部分，共犯康文
      炳雖曾於調查站應訊時供稱：八十七年七、八月間，鎮長
      甲○○指示將該車及鑰匙交予秘書乙○○使用云云，惟被
      告康文炳於八十七年八月一日始擔任鎮長司機，其在任職
      之前，對於被告甲○○交付上開車輛給被告乙○○使用之
      事實，應未能知悉，且其在調查站應訊時所為之上開供詞
      ，與上開事證不合，並與共犯康文炳其後在本院前審所為
      之證詞不符，顯屬記憶錯誤，不足採信。
（二）又被告乙○○於調查站應訊時，供稱：被告甲○○將上開
      車輛交予伊私用，平日如有公務，被告甲○○會派司機康
      文炳載伊，其子李英嘉偶而亦會使用，因伊自有之ＢＭＷ
      汽車老舊，故伊平日均使用上開公務車輛等語在卷（見二
      七二五號他字偵卷第二○一、二○二頁）；於同日檢察官
      訊問時亦供稱：伊自己所有車輛太老舊，若去參加宴會不
      好看，又沒錢買新車等語（見二七二五號他字偵卷第二○
      九頁）。參諸共犯康文炳於本院前審審理時，亦證稱：伊
      平日均駕駛被告甲○○之私人車輛，未曾駕駛過上開車輛
      ，上開車輛係由被告乙○○使用等語（見本院上更一字第
      一○五號卷一第八五頁）；共犯劉俊雄於調查站應訊時亦
      供述：該ＢＭＷ廠牌、車號Ｂ２－８４５１號公務車輛登
      記保管使用人為康文炳，惟八十七年間，鎮長甲○○以該
      車老舊、車況不良為由，指示將該車交由渠私人秘書乙○○使用等語（見五九五三號偵卷第二一頁背面）；證人即
      被告乙○○之子李英嘉於調查站應訊時證稱：上開車輛係
      台中縣沙鹿鎮公所公產，被告甲○○上任約數月後，即將
      該車交由伊父親使用保管，失竊前伊父親也曾借伊陸續使
      用過一段時間，伊父親自己有一部車，還有這部公務車，
      伊都是斷斷續續向伊父親借用，有時使用一星期或二星期
      等語（見二七二五號他字偵卷第一七五頁），且於檢察官
      訊問時，亦同此證述（見二七二五號他字偵卷第一八一、
      一八二頁）；綜合上情參互審酌，足認被告甲○○如有公
      務均使用其私有車輛，並未曾使用上開公務車，且堪認被
      告甲○○已於上開時間，將上開公務車輛全然交給被告乙○○使用。至於被告乙○○供稱：被告甲○○曾派司機康
      文炳駕駛該車載伊云云，既為康文炳所否認，顯為突顯該
      車係供公用，而杜撰卸責之詞，要無可採。
（三）又上開公務車輛之原車號係ＯＢ－５６８１號，該車先前
      因為超速違規，逾期未繳罰款，致牌照已遭註銷並在停駛
      中，此情有上開車牌號碼註銷登記紀錄在卷可稽（見本院
      上更一字第二○五號卷二第六一頁）。被告乙○○於被告
      甲○○交付上開車輛後，先於八十七年四月二十九日委人
      代辦新領車牌、行車執照等情，其理由亦已如上述。又上
      開車輛因停駛而年久失修，必須維修始能供繼續使用，劉
      俊雄遂於八十七年六月十七日撰擬簽呈，以上開車輛年久
      損害程度嚴重為由，申請以公費維修，經戊○○、甲○○
      批准後，由乙○○於八十七年六月十八日或十九日將上開
      公務車交予「正益汽車修配廠」、「順成輪胎店」先行維
      修估價，將估價單交予劉俊雄評估採用，於車輛維修、更
      換輪胎後，於八十七年六月三十日由劉俊雄持上開維修費
      用發票共計新台幣（下同）七萬九千七百元，製作黏貼憑
      證用紙，並經戊○○、甲○○及不知情之主計人員批准後
      ，核撥上開款項等情，業經被告乙○○於本院坦承不諱，
      核與劉俊雄所供上開修車費用之申領情形、證人陳清雄於
      本院前審所證述之車輛交付維修、估價及款項請領情形相
      符，並有劉俊雄所擬簽呈影本一份、估價單影本二份、收
      據影本一紙及八十七年六月三十日黏貼憑證用紙一份暨發
      票影本二紙在卷足憑（見本院一三四號卷二第五八至六三
      頁），故上開車輛維修費用，經由被告甲○○、戊○○與
      劉俊雄以上開程序由公費核銷等事實，亦堪認定。又被告
      乙○○在私用上開車輛期間，於八十八年二月二日，復將
      上開車輛交予「正益汽車修配廠」維修估價，亦經劉俊雄
      採用估價單進行維修後，維修費用共計四萬七千元，八十
      八年三月五日，由與渠三人具有共同犯意聯絡之上開車輛
      名義上保管領用人康文炳，轉請不知情之劉彩杏製作購辦
      上開維修費用之請示單，經秘書戊○○、經辦人劉俊雄核
      章後，經不知情之主計人員陳淑花、卓梨標簽具預算額度
      僅剩四萬一千四百元，是否准予支付請裁示意見後，仍由
      秘書戊○○、甲○○核章批准，於八十八年四月一日由劉
      俊雄，製作黏貼憑證請領於預算額度內申領上開維修費用
      四萬元，並經戊○○、甲○○及不知情之主計人員批准後
      ，核撥上開四萬元款項等情，亦經被告乙○○、及劉俊雄
      坦承不諱。被告甲○○於原審供稱被告乙○○使用上開車
      輛壞了需修理，伊有叫乙○○去修理車輛等語（見原審一
      四七六號卷第四三頁）；另共犯康文炳於調查站應訊時，
      亦供稱：「（我於八十七年六月及八十八年二月間），沒
      有（駕駛上述ＢＭＷ廠牌，車號Ｂ二－八四五一號公務車
      至正益汽車修配廠維修），正益汽車修配廠位於何處我亦
      不清楚。惟八十八年二月間乙○○當面向我表示，渠已送
      Ｂ二－八四五一號公務車至修車廠檢修，修理費用將向公
      所辦理核銷，因我係該車登記保管人，需要我蓋章認證，
      我同意配合並在黏貼憑證用紙上「保管領用人」欄內蓋章
      ，以完成請款程序」、「正益汽車修配廠於八十八年二月
      二十六日開立維修該公務車費用四萬七千元之統一發票，
      由乙○○央求我同意後，以我之名義向沙鹿鎮公所辦理核
      銷」等語（見五九五三號偵卷第三○至三一頁，為其中之
      七千元係由被告乙○○自行負擔）；於本院另供稱：八十
      八年四月一日之請購單係劉彩杏寫的，請購欄上之印章係
      伊授權劉彩杏蓋章，伊說如果合法就蓋章，其餘流程伊並
      未參與等情（見本院一三四號卷一第四四頁）；核與證人
      即當時為鎮公所秘書室行政助理劉彩杏於本院前審調查證
      稱：先前康文炳有放在我那裡（指印章），後來他有拿回
      去，至於請購單上被告康文炳印章也是經由他授權我才幫
      他蓋的等語無訛（見本院前審九七○號卷第一四六頁），
      此外並有上開請示單影本一份、估價單影本一份及八十八
      年四月一日黏貼憑證用紙一份暨發票影本一紙在卷足憑（
      見本院一三四號卷二第五八至六三頁），故上開四萬元車
      輛維修費用經由車輛保管領用人康文炳名義向公所申請付
      ，並經劉俊雄及被告戊○○、甲○○核章批准後以公費核
      銷之事實，亦堪認定。康文炳於本院嗣改稱並未授權劉彩
      杏用印云云，顯屬卸責之詞不足採信。
（四）被告甲○○雖以前開情詞否認其有圖利被告乙○○之犯意
      ，證人丁○亦於本院審理時，證稱：「我是八十七年三月
      就職彰化市市長，同時也是臺灣省各鄉鎮轄市長聯誼會會
      長」、「從八十七年底到現在，我印象很深刻，不只採購
      法的問題，我有帶鄉鎮長去陳情，甲○○他是比較熱心的
      ，他因為不識字，所以他來的時候就一定會帶秘書，吳鎮
      長如果沒有來的話，他的秘書乙○○一定會代理鎮長出席
      ，關於採購法的問題，因為鄉鎮長當時很反彈，所以有找
      過我，是隔那麼多年，我印象中每次會議他們都有來」、
      「（聯誼會開會的時候）就是吳鎮長每次來開會一定會帶
      李秘書來，吳鎮長沒有來的話就由李秘書來」、「有一次
      我有坐過他（指乙○○）的車子，我印象中是ＢＭＷ的車
      子沒有錯」、「（在我的記憶當中，乙○○代理吳鎮長去
      做這個事情），有很多次」等語。惟本案被告乙○○係自
      八十九年七月一日才經銓敘擔任沙鹿鎮公所之七職等秘書
      ，在此之前，被告乙○○並未擔任沙鹿鎮公所任何職缺，
      並非依據法令從事公務之人員，此係被告甲○○及乙○○
      均是認之事實。本案上開案發期間，被告乙○○縱為被告
      甲○○之私用秘書，但並非公職人員，自無執行公務之權
      限。且沙鹿鎮公所之各項公務亦均有正式編制人員負責，
      ，亦無需委由被告乙○○代為之理由。如被告甲○○因自
      己政治利益之考量，認有委請被告乙○○參加婚喪喜慶或
      其他政治活動聯誼之需要，其費用亦需由被告甲○○自己
      負擔，難認被告甲○○有因此而可將上開公務車輛交由被
      告乙○○使用之權限。被告甲○○、乙○○嗣後辯稱上開
      車輛係供被告乙○○公務使用部分，為本院所不採。另被
      告戊○○係被告甲○○之秘書，因被告甲○○不識字，所
      有公文均授權被告戊○○代行批示，被告戊○○於批示時
      ，均會口頭上向被告甲○○報告，裁示內容也會向被告甲○○報告等情，業經被告甲○○於本院前審坦承不諱，顯
      見被告戊○○與被告甲○○關係匪淺，渠二人彼此信任甚
      深，被告戊○○始足以擔任代行鎮長批示公文之工作，因
      該鎮公所人員不多，較低層之職員劉俊雄、康文炳均知悉
      上開公務車由被告乙○○私用，身為替被告甲○○鎮長代
      行公文之被告戊○○更無不知情之理。另劉俊雄於本院前
      審供稱被告戊○○知悉上開車輛借予乙○○使用後，曾有
      抱怨過等情，益徵被告戊○○對上開公務車私用一節確實
      知情，被告戊○○辯稱不知上開公務車之使用情形云云，
      顯屬卸責之詞，不足採信。被告乙○○於本院前審以證人
      身分證稱：被告戊○○並不知上開車輛係由伊使用云云，
      顯係事後迴護被告戊○○之詞，不足採信。按台中縣各鄉
      鎮市公所公務車之使用管理規則，除台中縣和平鄉公所自
      行訂定外，其餘鄉鎮係依行政院訂頒之事務管理規則或台
      中縣政府公務車輛管理暨統一調度要點辦理，此有台中縣
      政府函覆本院之公文一份在卷足憑（見本院一○五號卷一
      第六九頁）；次按各機關公務車輛之使用，除員工急病住
      院接送外，應一律以公務為限，並得訂定使用辦法；公務
      車輛除機關首長專用車外，應由事務管理單位集中調派，
      亦經行政院訂頒之事務管理規則第一百八十五條、第一百
      八十三條定有明文，故本案上開鎮長專用車輛，雖不必集
      中調派，但其使用仍以公務為限，鎮長既不使用，仍鎮公
      所之財物，亦非鎮長所能私相授受。從而被告甲○○違反
      上開法令，於八十七年四月下旬某日將上開公務車交予被
      告乙○○私用，使之能免費駕駛該公車事實，應堪認定。
四、次查，關於公務車私用失竊申請報損部分，本案被告三人雖
    以上開情詞置辯，惟查：
（一）被告乙○○私用上開公務車期間，曾多次將上開車輛借予
      其子李英嘉使用，已如前述，而八十八年三月二十七日李
      英嘉使用上開公務車輛時，將公務車停放在桃園市○○路
      二八六號前遭竊，當日李英嘉即向桃園縣警察局桃園分局
      埔子派出所申報汽車失竊等情，業經證人李英嘉證述明確
      ，且經被告乙○○坦承不諱，並有有車輛竊盜、車牌失竊
      資料個別查詢報表－－查詢車輛認可資料及報案記錄均影
      本各一份在卷足憑（見二七二五號他字偵卷第一五二頁）
      ，此部分事實應堪認定。
（二）被告乙○○於上開車輛失竊後，曾向被告甲○○報告，嗣
      與共犯劉俊雄、康文炳二人與甲○○、戊○○等人共謀隱
      藏Ｂ二－八四五一號公務車於私用時失竊之事實，並由乙○○假造其子李英嘉之結婚請帖，以掩飾上揭犯行，共謀
      聲請報損，並報淮免予賠償等情，業據：（１）乙○○於
      調查站自白稱：「八十八年三月二十七日我駕駛之沙鹿鎮
      公所所有之車輛Ｂ二－八四五一號ＢＭＷ在李英嘉住所前
      遭竊，我為了符合該車報廢程序，遂假造前述八十八年三
      月二十七日李英嘉、廖怡婷結婚之喜帖，並以該車係康文
      炳送匾額遭竊為公務使用，得以核銷報廢。實際上康文炳
      並未與我同乘Ｂ二－八四五一號ＢＭＷ車輛，渠亦未送匾
      額至李英嘉住所。----我在八十八年三月二十九日向鎮長
      甲○○報告前述Ｂ二－八四五一號ＢＭＷ在桃園市遭竊情
      形，甲○○當時並未多作表示，當時沙鹿鎮公所總務劉俊
      雄亦在現場，因我不懂如何報銷，便將桃園縣警察局該車
      車輛協尋證明單及電腦輸入單交給劉俊雄，請他幫我辦理
      報銷程序。八十八年中，劉俊雄來找我，要我再虛填一張
      李英嘉、廖怡婷結婚之喜帖，並以該日有邀請鎮長甲○○
      ，沙鹿鎮公所派康文炳送匾額方式至李英嘉住所遭竊，係
      公務使用便於核銷報廢，其實當天沒有再請客，我當天沒
      有去桃園宴客，請帖的目的是要聲請報廢免補償。我聽聞
      後即依渠指示至書店買空白喜帖乙張，填寫前述八十八年
      三月二十七日等字樣，事後該Ｂ二－八四五一號ＢＭＷ車
      輛果然報廢。劉俊雄、康文炳及我三人在九十年二月六日
      近中午時，相約秘書室碰面研究案情，劉俊雄要我及康文
      炳至貴組接受詢問時，謊稱康文炳確有駕駛前述Ｂ二－八
      四五一號ＢＭＷ汽車載匾額至李英嘉住所等情形。台中縣
      沙鹿鎮公所經營省有物遺失、毀損、意外事故報損查核表
      中「事情經過及處理情形」欄內容並不實在等語（見二七
      二五號他字偵卷第二○二至二○三頁），於偵查中亦供稱
      ：當時因上開車輛失竊，必須重寫喜帖才能核銷，係被告
      劉俊雄叫伊如此寫，八十八年三月二十九日向鎮長即被告
      甲○○報告車輛失竊，然被告甲○○並未說什麼，被告劉
      俊雄在場，伊不知如何報銷，遂將相關資料交予劉俊雄去
      報銷等語（見二七二五號他字偵卷第二一○頁），於原審
      、本院前審、本院審理時，亦均坦承假造喜帖，據此辦理
      上開報廢車輛之程序等情；（２）共犯劉俊雄於偵查中亦
      供承：台中縣沙鹿鎮公所經營省有物遺失、毀損、意外事
      故報損查核表係為簽報公務遺失陳核之用，其中「事情經
      過及處理情形」、「查證結果」欄位所載內容與事實並不
      相符，前述供乙○○私人使用之Ｂ二－八四五一號公務車
      於八十八年三月二十七日在桃園遭竊後，乙○○即指示我
      說由公所來報損，我才依相關作業去草擬報廢程序。該查
      核表中「事情經過及處理情形」、「查證結果」欄位之內
      容係乙○○自行編擬，期符合公務車因公使用失竊可予報
      損之相關規定。我依秘書乙○○指示經辦本件Ｂ二－八四
      五一號公務車報廢作業，雖知該等事實經過、處理情形、
      查證結果與事實不符，惟個人當時並無勇氣據真實情況依
      相關規定辦理，今於偵查中自白期能獲得自新機會等語（
      見五九五三號偵卷第二二頁）；（３）另共犯康文炳於調
      查站應訊時亦供承：八十八年三月廿七日該車停放於桃園
      市○○路二八六號（乙○○之子李英嘉住宅）前遭竊，我
      在該日並沒有開該車載甲○○到桃園去參加喜宴，我因為
      當時進公所不久，乙○○說我是該車保管人，指示我該車
      輛需配合總務課之財產註銷作業，我遂應允乙○○，並於
      總務室劉彩杏填好之「台中縣沙鹿鎮公所經營省有物遺失
      、毀損、意外事故報損查核表」由總務劉俊雄持交並要求
      我於「使用人」欄內簽名、「事情經過處理情形」欄內蓋
      章後，由劉俊雄攜走辦理後續作業，另我於九十年二月六
      日收到地檢署通知單後，乙○○即召集我、總務劉俊雄、
      劉彩杏會商，當場由乙○○提出要求在場人士須於調查局
      接受詢問時說法一致，以我本人駕駛前述ＢＭＷ車前往桃
      園致送匾額遭竊為由，掩飾其子李英嘉私人駕駛該車遭竊
      無法報廢之真相，避免遭司法機關追訴等語（見二七二五
      號他字偵卷第二四四至二四五頁）；（４）證人林素芬於
      調查站、原審證稱：約於八十八年六月間簽註意見「經詳
      實查證，保管使用人有盡保管之責任，因遭受不可抗力之
      事由而遺失，請准予報廢並解除其責任。」，經秘書戊○○裁示：「如劉員擬」----台中縣沙鹿鎮公所經營省有物
      遺失、毀損、意外事故報損查核表是由我製作空白表格分
      別交由保管人康文炳及劉俊雄填寫「事情經過及處理情形
      」及「查證結果」，前述查核表處理意見欄內：「辦理報
      廢手續，並解除其責任」是劉俊雄叫我這樣寫的；依據該
      車之殘留價值計算，該車若依遺失日期八十八年三月來換
      算的話，要賠償十八萬四千七百七十三元等語（見二七二
      五號他字偵卷第一八四之一頁至一八六頁、、原審二六五
      ○號卷第二八頁）；（５）證人劉彩杏於調查站、原審、
      本院分別證稱：當初總務劉俊雄拿報廢申請表，跟康文炳
      過來要我幫他寫報廢的經過，是由總務劉俊雄口述，我代
      筆事情經過處理情形如起訴書所載的內容，當時劉俊雄、
      康文炳均在場。且我當著康文炳面前，幫他蓋章的等語（
      見五九五三號偵卷第十七頁、原審三六五○號卷第二八頁
      、本院前審九七○號卷第一四四頁）；（６）證人石珀如
      於調查站、原審證稱：我於八十八年十月間接辦該車遺失
      報損作業後，審計部有來函查詢本件處理情形，回函我都
      有會總務劉俊雄，再經劉俊雄簽出意見，我才會依他的簽
      出意見回覆審計部；經林素芬依前台灣省政府八十二年二
      月二十一日八二府財五字第一五九九五三號函說明欄之（
      二）規定，其賠償金額為（原購之價格或市價）乘以（1/
      已使用年數+1）來計算，該車保管使用人應賠償十八萬四
      千七百七十三元等語甚詳（見二七二五號他字偵卷第一九
      六頁背面至一九七頁、原審二六五○號卷第四一頁）。（
      ７）證人李英嘉亦證稱：我是在八十八年一月三十日結婚
      ，後來在三月二十七日沒有再宴客等語（見二七二五號他
      字偵卷第一七四、一七五頁、原審二六五○號卷第三八頁
      ）；（８）證人即桃園市○○路一三七七號「人道素食餐
      廳」協理湯瓊慧於調查站亦證述：我曾經檢視本餐廳八十
      八年三月二十七日之營業日報表，當日並無在本餐廳辦理
      喜宴宴客，在貴組人員來查詢本是之前，約於八十九年五
      月初李英嘉至本餐廳主動找我，探詢有無調查人員至本餐
      廳調查渠有無在本餐廳舉行結婚喜宴，渠先詢問我有無調
      查人員前來調查，若有調查人員來查詢時請告知其確實有
      於八十八年三月二十七日當日中午在人道素食餐廳辦理結
      婚喜宴等語綦詳（見二七二五號他字偵卷第八七頁、第八
      八頁）。此外，並有Ｂ二─八四五一號公務車失竊報損案
      臺中縣沙鹿鎮公所０１４／１０財產保管卷宗二冊、臺中
      縣沙鹿鎮公所經管省有物遺失、毀損、意外事故報損（廢
      、毀）查核表影本一份、李英嘉八十八年三月二十七日結
      婚喜帖、李英嘉與廖怡婷八十八年三月六日結婚登記申請
      書均影本各一份在卷足憑，足認被告甲○○、戊○○、乙○○與共犯劉俊雄、康文炳等五人確有共同在職務上所製
      作之公文書為不實登載並行使之犯行甚明。
（三）本案被告甲○○雖辯稱伊並不知上開車輛失竊情形，上開
      報銷程序亦授權被告戊○○處理，其不知情云云，惟查：
      被告乙○○於調查站、偵查中明確供述曾向被告甲○○報
      告車輛失竊情形，已如前述；且劉俊雄於調查站應訊時，
      亦供稱：「．．．．．．遭竊後，乙○○經向鎮長甲○○
      報告，獲其同意由公所報損」等語（見五九五三號偵卷第
      二二頁），共犯康文炳於本院前審供稱：上開車輛失竊簽
      請報廢等事宜，有向被告甲○○報告等情（見本院上訴字
      第一○五二號卷第八四頁）；且被告甲○○於本院前審亦
      供稱被告戊○○口頭上有向伊報告裁決內容等語（見本院
      上訴字第一○五二號卷第四七頁）；足證被告甲○○此部
      分所辯不實。被告乙○○於上開車輛報廢前既已先向被告
      甲○○報告，而被告戊○○於批准相關報廢公文時，亦曾
      向被告甲○○口頭報告裁示內容，才代行批准，被告甲○○如不准許，當可指示被告戊○○不予批准，被告甲○○
      捨此不為，仍由被告戊○○代行批准，於案發後始推諉不
      知情，顯屬卸責之詞，不足採信。劉俊雄、乙○○嗣後改
      稱未向被告甲○○報告云云，顯屬迴護之詞不足採信。
（四）被告戊○○雖辯稱：伊對於鎮長出借座車之事並不知情，
      伊係因一時疏忽，未能詳加審核，方於上開申請將該公務
      車報廢公文上批准，並無偽造文書之意云云。惟查：戊○○對於鎮長將公務車借予乙○○私用一事，應早已知悉
      ，已如前述，而證人林素芬於八十八年六月十七日擬依事
      務管理規則第一百二十七條規定，責令保管領用人即司機
      康文炳賠償該車價額，並簽請鎮長甲○○核示時，由被告
      劉俊雄在該簽文先簽註意見「經詳實查證，保管使用人有
      盡保管之責任，因遭受不可抗力之事由而遺失，請准予報
      廢並解除其責任併陳」後，戊○○明知上開車輛並非保管
      領用人康文炳所失竊，顯難認係因公務之不可抗力之事由
      而失竊，竟仍代鎮長決行裁示「如劉員擬」，藉以免除保
      管領用人康文炳之責任，顯見被告戊○○確實與被告甲○○、劉俊雄、康文炳、乙○○共謀報廢上開車輛甚明。
      又被告戊○○曾於證人李英嘉八十八年元月三十日之結婚
      喜帖上批示「贈送紀念品乙份約二千元」等語，並於粘貼
      憑證用紙、購辦物品請示單上予以核章報銷，復於當日之
      結婚證書上蓋印擔任證婚人，有請帖、粘貼憑證用紙、購
      辦物品請示單及結婚證書影本在卷可稽（見二七二五號他
      字偵卷第二二三至二二七頁），故被告戊○○應早已明知
      證人李英嘉係於八十八年一月三十日結婚。且鎮長座車失
      竊，此對沙鹿鎮公所而言，並非小事。如果上開公務車確
      有於八十八年三月二十七日因載鎮長（即被告甲○○）前
      往桃園市參加結婚喜宴，車停桃園市○○路二八六號旁邊
      空地而遭竊之情事發生，衡情當時身為沙鹿鎮公所主任秘
      書之被告戊○○應會被告知此事，並為適當之處置。但此
      係並未發生之事實，被告戊○○如何可能會憑空誤認有此
      事實發生？被告乙○○於本院前審供稱：八十八年六月
      間欲報廢上開車輛時，才假造上開喜帖等語（見本院上更
      一字第一○五號卷一第一一○頁），核與證人林素芬前揭
      證述於八十八年六月十七日簽擬應責令車輛保管領用人被
      告康文炳負損害賠償責任之時間相符，故被告乙○○係於
      八十八年六月間才假造上開喜帖應堪認定。而被告戊○○
      於被告乙○○假造之喜帖上，竟配合上開喜帖假造之結婚
      日期而填寫三月二十五日之批示日期，再參諸被告戊○○
      早已知悉證人李英嘉已於八十八年一月三十日結婚一節，
      顯見其明知乙○○嗣後所提之三月二十七日之結婚喜帖係
      屬事後假造，然其竟仍於該假造之結婚喜帖上批示「送匾
      額及花環致賀」等語，並代鎮長簽准檢附該喜帖為證函覆
      台中縣政府審計室辦理該公務車報廢手續，足見其確實明
      知並參與本案上開犯行無疑，並非單純之行政疏失而已。
      被告戊○○辯稱其係行政疏失云云，顯屬卸責之詞，不足
      採信。另被告乙○○於本院前審以證人之身分證稱：伊假
      造喜帖將上開車輛辦理報廢程序，被告戊○○對此並不知
      情云云，顯屬迴護被告戊○○之詞，不足採信。被告乙○○製作內容不實之喜帖，以供辦理上開車輛失竊後之報廢
      手續，其辯稱此部分犯行與伊無關云云，同悖情裡，難認
      可信。
（五）綜上所述，本案被告甲○○、戊○○、乙○○等三人為隱
      藏上開車輛供予被告乙○○私用而遭竊之事實，連續於上
      開公文書上登載不實之內容，並持之行使辦理報廢程序，
      其等三人就連續行使登載不實之公文書之犯行，確實有共
      同犯意聯絡及行為分擔，其情甚明。上開所為，除足生損
      害於沙鹿鎮公所就上開車輛辦理遺失報損程序之正確性之
      外，並足生損害於臺中縣審計室對於上開車輛管理及失竊
      責任追查之正確性。事證明確，被告甲○○、戊○○、乙○○等三人此部分之犯行亦堪以認定。
五、按被告甲○○行為後，貪污治罪條例第六條第一項第四款已
    於九十年十一月七日修正公布，同年月九日生效，修正前後
    貪污治罪條例第六條第一項第四款圖利罪之刑罰均為「五年
    以上有期徒刑，得併科新臺幣三千萬元以下罰金」，固無不
    同，但就犯罪構成要件部分，修正前貪污治罪條例第六條第
    一項第四款圖利罪之犯罪構成要件係「對於主管或監督之事
    務，直接或間接圖私人不法之利益」，修正後貪污治罪條例
    第六條第一項第四款圖利罪之犯罪構成要件則係「對於主管
    或監督之事務，明知違背法令，直接或間接圖自己或其他私
    人不法利益，因而獲得利益者」，即採「結果犯」，比較上
    開新、舊法結果，新法具有較有利於被告甲○○之情形，則
    依據刑法第二條第一項後段之規定，就被告甲○○所犯圖利
    罪部分，自應適用裁判時之法律即修正後貪污治罪條例第六
    條第一項第四款之規定。再者，九十五年七月一日施行之刑
    法雖廢除修正前刑法第五十六條連續犯之規定，但本案被告
    甲○○、戊○○、乙○○等三人多次行使公務員登載不實公
    文書之犯行，其犯罪時間緊接，犯罪構成要件相同，顯係基
    於概括之犯意反覆而為，應合於修正前刑法第五十六條連續
    犯之規定，雖依據修正前刑法第五十六條之規定，得加重其
    刑至二分之一，但如不適用上開連續犯之規定，被告甲○○
    、戊○○、乙○○等人多次行使公務員登載不實公文書之犯
    行，應個別論罪並分論併罰，比開上開新、舊刑法結果，現
    行刑法並無具有較有利於被告甲○○、戊○○、乙○○等三
    人之情形，則依據刑法第二條第一項前段之規定，就被告甲○○、戊○○、乙○○等三人多次行使公務員登載不實公文
    書之犯行，自仍應適用修正前刑法第五十六條連續犯之規定
    。是核被告甲○○上開圖利乙○○部分，係犯修正後即現行
    貪污治罪條例第六條第一項第四款之對於主管之事務，明知
    違背法令，直接圖其他私人之不法利益，因而獲得利益罪；
    。至於被告甲○○、戊○○、乙○○三人多次行使公務員登
    載不實公文書之犯行，係犯刑法第二百十六條、第二百十三
    條之行使公務員登載不實公文書罪。至於在公文書上為不實
    登載之低度行為，已被行使公務員登載不實公文書之高度行
    為所吸收，應不另論罪。又被告甲○○、戊○○、乙○○三
    人多次行使公務員登載不實公文書之犯行，其犯罪時間緊接
    ，犯罪構成要件相同，顯係基於概括之犯意反覆而為，應依
    修正前刑法第五十六條連續犯之規定，論以一罪並加重其刑
    。被告甲○○、戊○○、乙○○三人此部分犯行，其等三人
    與共犯劉俊雄、康文炳之間，有犯意之聯絡，行為之分擔，
    均應論以共同正犯。至其等利用不知情之林素芬、劉彩杏、
    石珀如先後製作、行使上開不實公文書之簽呈或查核表或公
    文書函等資料，均足以生損害於沙鹿鎮公所就該車輛遺失報
    廢程序之處置及政府機關對車輛財產管理之正確性，應論以
    間接正犯。再者，被告甲○○所犯上開二罪，其犯意各別，
    犯罪構成要件不同，應予分論併罰。
乙、不另為無罪判決部分
一、本件公訴人之公訴意旨另以：（一）被告甲○○於八十七年
    三月一日就任臺中縣沙鹿鎮鎮長後，明知該公所之廠牌ＢＭ
    Ｗ車號Ｂ２－８４５１號公務車，係供鎮長處理公務所專用
    ，竟仍於八十七年七、八月間某日，交代其司機康文炳交付
    該Ｂ２－８４５１號公務車之鑰匙及車輛與被告乙○○，即
    擅自將該車交予未具公務人員身分之私人秘書即被告乙○○
    （八十七年七月一日始銓敘任沙鹿鎮公所七職等秘書）私用
    。被告乙○○則將該公務車轉交給渠子李英嘉（時任桃園縣
    荃寶電子股份有限公司業務副理）使用。在上揭該公務車私
    用期間，被告乙○○分別於八十七年六月二十五日及八十八
    年二月二十六日，持該車在正益汽車修配廠及順成輪胎店維
    修費用之憑據，交予劉俊雄簽奉戊○○、甲○○批示後，由
    臺中縣沙鹿鎮公所公庫核銷此不應核銷之私用修理、維修費
    ，甲○○、戊○○、乙○○三人以此方法，共同為乙○○圖
    得公庫不法利益共計十一萬九千七百元；（二）另於八十八
    年三月二十七日，李英嘉將上揭臺中縣沙鹿鎮鎮長公務車停
    放在桃園市○○路二八六號前遭竊，當日李英嘉即向桃園縣
    警察局桃園分局埔子派出所申報汽車失竊在案。八十八年三
    月二十九日被告乙○○至臺中縣沙鹿鎮公所辦公室向被告甲○○、戊○○、總務劉俊雄告知該Ｂ２－８４５１號鎮長公
    務車失竊之事實，被告甲○○、戊○○、乙○○、劉俊雄與
    康文炳為共謀隱藏上揭事實，使國庫吸收上揭失車之損失，
    而為上開犯罪事實欄所載之行為致使臺中縣審計室陷於錯誤
    於八十九年六月七日函覆准予報損，圖利乙○○等相關人員
    免除對公庫賠償十八萬四千七百七十三元；因認就被告乙○○私用上開車輛及以公款支應車輛維修費部分，被告乙○○
    涉有貪污治罪條例第六條第一項第四款之圖利罪嫌，被告甲○○、戊○○就以公款支應車輛維修費部分，亦犯圖利罪嫌
    ；另就上開公務車報損部分，被告甲○○、戊○○、乙○○
    等人亦均犯有上開圖利罪嫌、及刑法第二百十六條、第二百
    十四條之行使使公務員登載不實文書罪嫌等語。
二、惟查：
（一）貪污治罪條例第六條第一項第四款所規定之圖利罪，屬於
      身分犯，以依據法令從事公務之人員為犯罪主體，若無此
      身分者，與公務員共犯該罪時，必以該無身分關係者與公
      務員朝同一目標，共同圖公務員自己或其他私人（第三人
      ）不法利益，始能依同條例第三條規定，論以共犯；倘公
      務員圖利之對象即為該無身分關係之人，因係處於對向關
      係，該無身分關係者，除涉犯他項罪名外，尚不能遽依公
      務員圖利罪之共犯論擬。此觀無身分關係者，向公務員行
      賄，而公務員對之圖利時，關於職務上行為賄賂，僅處罰
      公務員受賄罪（因受賄為圖利之特別規定）；關於違背職
      務行為賄賂，則就行賄者與受賄者，分設不同之處罰規定
      ，該無身分關係者，均不與該公務員論以共同正犯。若謂
      無身分關係者未行賄，僅公務員單純對之圖利時，對於該
      無身分關係者，反而論以圖利罪之共同正犯，顯然失衡。
      故本案公訴人指訴被告甲○○將上開車輛交付被告乙○○
      使用，並以公款支付維修費用，以及以行使公務員登載不
      實公文書圖免被告乙○○賠償責任部分，若有成立圖利犯
      行，被告乙○○亦屬被圖利之對象，自難認被告乙○○就
      上開部分，有犯貪污治罪條例第六條第一項第四款所規定
      之圖利罪。
（二）次就被告甲○○、戊○○以公款支應車輛維修費部分，經
      查上開Ｂ２－８４５１號公務車交予被告乙○○使用之後
      ，劉俊雄曾於八十七年六月十七日撰擬簽呈，以上開車輛
      年久損害程度嚴重為由，申請以公費維修，經被告戊○○
      、甲○○批准後，由被告乙○○於八十七年六月十八日或
      十九日將上開公務車交予「正益汽車修配廠」、「順成輪
      胎店」先行維修估價，將估價單交予劉俊雄評估採用，於
      車輛維修、更換輪胎後，於八十七年六月三十日由劉俊雄
      持上開維修費用發票共計七萬九千七百元，製作黏貼憑證
      用紙，並經被告戊○○、甲○○及不知情之主計人員批准
      後，核撥上開款項等情，業經被告乙○○本院更一審坦承
      不諱，故上開車輛維修費用，經由同案被告甲○○、戊○○、及劉俊雄以上開程序由公費核銷等事實均堪認定。又
      被告乙○○私用上開車輛期間，於八十八年二月二日，復
      將上開車輛交予「正益汽車修配廠」維修估價，亦經劉俊
      雄採用估價單進行維修後，維修費用共計四萬七千元，八
      十八年三月五日，由康文炳，轉請劉彩杏製作購辦上開維
      修費用之請示單，經秘書即被告戊○○、經辦人劉俊雄核
      章後，經主計人員陳淑花、卓梨標簽具預算額度僅剩四萬
      一千四百元，是否准予支付請裁示意見後，由秘書即被告
      戊○○、被告甲○○核章批准，於八十八年四月一日由劉
      俊雄，製作黏貼憑證請領於預算額度內申領上開維修費用
      四萬元，並經被告戊○○、甲○○及不知情之主計人員批
      准後，核撥上開款項等情，亦經被告乙○○、及劉俊雄坦
      承不諱，被告甲○○於原審供稱被告乙○○使用上開車輛
      壞了需修理，伊有叫乙○○去修理車輛等語（見原審卷宗
      第四三頁）；證人即當時為鎮公所秘書室行政助理劉彩杏
      於本院上訴審調查證稱：先前康文炳有放在我那裡（指印
      章），後來他有拿回去，至於請購單上被告康文炳印章也
      是經由他授權我才幫他蓋的等語無訛（見本院上訴審九七
      ○號卷第一四六頁），此外並有上開請示單影本一件、估
      價單影本一件及八十八年四月一日黏貼憑證用紙一件暨發
      票影本一紙在卷足憑（見本院一三四號卷二第二第五八至
      六三頁），故上開四萬元車輛維修費用，係經由康文炳名
      義向公所申請支付，並經劉俊雄、及被告戊○○、甲○○
      核章批准後以公費核銷之事實，亦均堪認定。惟查：貪污
      治罪條例第六條第一項第四款已於九十年十一月七日修正
      公布，同年月九日生效，修正後貪污治罪條例第六條第一
      項第四款之犯罪構成要件係規定：「對於主管或監督之事
      務，明知違背法令，直接或間接圖自己或其他私人不法利
      益，因而獲得利益者」，此並係有利於本案被告戊○○、
      甲○○之法律，應適用本案，其說明已如上述。依據上開
      條文規定，係以行為人「明知違背法令」為犯罪構成要件
      。而所謂「明知」，係指須具圖利而違背法令之直接故意
      ，即主觀上有違背法令以積極圖取不法利益之意思，客觀
      上並將該犯意表現於行為而言；又所謂「違背法令」，依
　    據修正立法理由，該「法令」係指包括法律、法律授權之
　　　法規命令、職權命令、自治條例、自治規則、委辦規則等
 　 　，對多數不特定人民就一般事項所作對外發生法律效果之
    　規定而言。訊據被告甲○○、戊○○就此部分均矢口否認
      伊等有公訴意旨所指訴之圖利被告乙○○之犯行，一致辯
      稱：上開公務車輛縱有交由乙○○私人使用之情形，但關
      於該公務車輛維修費用部分，其本質上係屬保存公有財物
      之必要行為，伊等並無明知違背法令而圖利同案被告乙○○之犯行等語。經查：上開車輛係於八十年十月購置，耐
      用年限為八年，亦即於八十八年十月始屆滿報廢年限，此
      有審計部臺灣省臺中縣審計室函覆法務部調查局中部地區
      機動工作組之之公文影本在卷足稽（見二七二五號他字偵
      卷第八三頁），而八十七年四月二十九日前上開車輛牌照
      雖已遭註銷而停駛，惟該公務車輛並未經報廢，並無從認
      毫無進行維修等保存行為之必要，且經本院在九十四年上
      更二字第二四二號案函請行政院交通部就公務車輛於牌照
      報廢後是否得再申請公費維修，苟不得申請，究有違背何
      法令等事項，經行政院交通部傳真本院之法律規定，並無
      何違法之依據，有該案判決書載明附卷可稽，則就此部分
      ，被告甲○○、戊○○二人主觀上有無明知違背法令之直
      接故意，已難認定。況上開車輛既屬沙鹿鎮公所之公務車
      ，在未註銷報廢前，仍屬該鎮之公有車輛，基於公有車輛
      之保存維護，維修亦有其必要，被告甲○○、戊○○二人
      本於職權核定，亦非不法，此部分亦難認定係基於圖利被
      告乙○○之犯意所為。自亦難認定被告甲○○、戊○○二
      人就上開部分，有犯貪污治罪條例第六條第一項第四款所
      規定之圖利罪。
（三）另就上開公務車報損部分，公訴人雖指訴被告甲○○、戊○○、乙○○等人均犯有上開圖利罪嫌、及刑法第二百十
      六條、第二百十四條之行使使公務員登載不實文書罪。惟
      查：
（１）按貪污治罪條例第六條第一項第四款所規定之圖利罪，以
      「對於主管或監督之事務，明知違背法令，直接或間接圖
      自己或其他私人不法利益，因而獲得利益者」為犯罪構成
      要件。本案上開沙鹿鎮公所公務汽車失竊之後，沙鹿鎮公
      所將此情陳報審計機關即臺中縣審計室，由臺中縣審計室
      審核是否准予報損而解除失竊責任，其權限在臺中縣審計
      室，並可實質審查，是否准許，係臺中縣審計室主管之事
      務。公訴人指訴此係被告甲○○、戊○○主管之事務，尚
      有誤會。上開審核既非被告甲○○、戊○○主管之事務，
      其等與被告乙○○自無因此而犯貪污治罪條例第六條第一
      項第四款之圖利罪之可言。又財產管理或使用人員，對所
      保管或使用之財產，遇有遺失、毀損或因其他意外事故而
      致損失時，除經審計機關查明已盡善良管理人應有之注意
      解除其責任者外，應責令賠償；前項賠償價格，應以毀損
      時之市價為準，並按已使用之年限折算計算，事務管理規
      則第一百二十七條第一項第二款、第二項定有明文。本案
      上開沙鹿鎮公所公務汽車確係失竊，此係公訴人所是認之
      事實。被告乙○○之子李英嘉亦表示有上鎖。而機關財產
      之管理或使用人員，對於所管理或使用之財產之失竊，應
      否負賠償責任，亦應以管理或使用人員是否善盡善良管理
      人之注意義務為斷，並非機關財產一經失竊，該管理或使
      用人員即需負賠償責任。故本案被告甲○○、戊○○等人
      就此部分所為，雖對於行使公務員登載不實公文書之犯行
      無可規避，但尚難遽認其等主觀上確有圖乙○○等人免除
      對公庫賠償十八萬四千七百七十三元之不法犯意。本院爰
      亦不變更起訴法條，而審究被告甲○○、戊○○等人有無
      觸犯貪污治罪條例第六條第一項第五款之間接圖利罪責。
（２）另按刑法第二百十四條所謂使公務員登載不實事項於公文
      書罪，須一經他人聲明或申報，公務員即有登載之義務，
      並依其所為聲明或申報予以登載，而其登載之內容又屬不
      實之事項，始足構成。若其所為聲明或申報，公務員尚須
      為實質之審查以判斷其真實與否，始得為一定之記載者，
      即非本罪所稱之使公務員登載不實，自無成立刑法第二百
      十四條罪責之可能，此有最高法院七十三年台上字第一七
      一○號判例可資參照。查被告甲○○、戊○○、乙○○等
      人共同利用不知情之林素芬、劉彩杏、石珀如先後製作、
      行使上開不實屬公文書之簽呈或查核表，或公文書函等資
      料，足生損害於沙鹿鎮公所就上開車輛辦理遺失報損程序
      之正確性，及足生損害於臺中縣審計室對於上開車輛管理
      及失竊責任追查之正確性，如上所述，僅係涉犯刑法第二
      百十六條、第二百十三條之行使公文書登載不實罪，且應
      論以間接正犯，並不另成立刑法第二百十六條、第二百十
      四條之行使使公務員登載不實罪。又被告等利用不知情之
      石珀如製作不實之公文書函，雖於八十八年十二月三十日
      函覆行使，致使審計部臺灣省臺中縣審計室於八十九年六
      月七日函覆准予報損，然觀上開車輛之報損程序，沙鹿鎮
      公所所呈報之函文及相關資料，其准許與否，尚須經審計
      部臺灣省臺中縣審計室為實質上之審查後，始得決定是否
      准以報損，並登載於相關公文書上，並非一經提出，該承
      辦之公務員即有登載之義務，並依其所為申請予以登載，
      此觀諸沙鹿鎮公所前曾多次函請該室，准以將上開車輛予
      以報損，然卻遭該室多次退回，請其補正或查明相關事證
      之相關函文附於臺中縣沙鹿鎮公所財產保管分配卷內甚明
      ，則揆諸上開判例意旨，被告等人前揭所為，於客觀上自
      亦無成立刑法第二百十四條犯行之餘地。
（四）綜上理由，本案公訴人上開指訴尚屬犯罪不能證明。惟因
      公訴人認上開部分，與被告甲○○、戊○○、乙○○等人
      上開經本院論罪科刑部分，分別有修正前刑法連續犯或牽
      連犯之裁判上一罪關係，均為裁判上一罪，爰不就此部分
      ，另為被告甲○○、戊○○、乙○○三人無罪之諭知。
丙、原審判決對被告甲○○、戊○○、乙○○論罪科刑，固非無
    見，惟原審判決就被告甲○○、戊○○、乙○○三人經本院
    認為犯罪證據不足，而不另為無罪之諭知部分，認定被告甲○○、戊○○、乙○○三人均有犯罪，因而對被告甲○○、
    戊○○、乙○○三人均論以連續圖利罪名，又認被告甲○○
    先後所犯亦有修正前刑法連續犯之裁判上一罪關係，以上均
    有未合。再者，原審判決就上開被告等利用不知情之林素芬
    、劉彩杏、石珀如等人先後製作、行使上開不實屬公文書之
    簽呈或查核表或公文書函等資料，並未論以間接正犯，此部
    分亦有未洽。是本案被告甲○○、戊○○、乙○○三人上訴
    否認犯罪，雖無足取，但原審判決既有上開可議之處，自應
    由本院予以撤銷改判。爰審酌被告甲○○身為鎮長，不知戮
    力從公，為鎮民謀求福利，竟徇私圖利，辜負廣大民眾所託
    ，有礙官箴，被告戊○○擔任秘書職務，未盡心輔弼，及被
    告等人之犯罪之動機、目的雖屬可議、手段尚非惡質重大、
    甲○○、乙○○等所圖不法利益不大、被告乙○○已坦承自
    身之犯行等一切情狀，分別量處如主文第二、三、四項所示
    之刑，並就被告甲○○所犯圖利罪部分，依法宣告褫奪公權
    ，以資懲儆，所犯二罪並依法定其應執行之刑（此部分比較
    新、舊法律，仍以修正前刑法第五十一條第五款之規定有利
    於被告）。又被告戊○○未曾受有期徒刑以上刑之宣告，有
    台灣台中地方法院檢察署刑案資料查註紀錄表及本院被告戊○○之全國前案紀錄表在卷可稽，其經此次偵審後應知所悔
    悟，而無再犯之虞，因認所宣告之刑以暫不執行為適當，故
    予宣告緩刑三年，以啟自新。再刑法第十條關於公務員之定
    義雖有變更，但本案被告甲○○、戊○○及劉俊雄、康文炳
    、林素芬、劉彩杏、石珀如等人依據現行刑法第十條第二項
    第一款之規定，仍具公務員身分，此部分法律變更亦無較有
    利於被告甲○○等人之情形，爰仍適用行為時法之此部分規
    定，亦併此敘明。
丁、據上論斷，應依刑事訴訟法第三百六十九條第一項前段、第
    三百六十四條、第二百九十九條第一項前段、九十二年二月
    六日總統令修正公布之貪污治罪條例第二條前段、第六條第
    一項第四款、第十七條、第十九條、刑法第二條、第十一條
    、第二十八條、修正前刑法第五十六條、刑法第二百十六條
    、第二百十三條、第三十七條第二項、第七十四條第一款、
    修正前刑法第五十一條第五款，判決如主文。
本案經檢察官丙○○到庭執行職務。
中　　華　　民　　國　　96　　年　　2 　　月　　7 　　日
            刑事第三庭    審判長法　官　王  增  瑜
                                法　官  胡  忠  文
                                法　官  廖  柏  基
上列正本證明與原本無異。
如不服本判決應於收受送達後十日內向本院提出上訴書狀，其未
述上訴之理由者並得於提起上訴後十日內向本院補提理由書（
須按他造當事人之人數附繕本）。
                                書記官  王  麗  英
中　　華　　民　　國　　96　　年　　2 　　月　　7 　　日
